臺灣高等法院臺南分院刑事裁定
111年度毒抗字第63號
抗  告  人  
即  被  告  楊忠宜
上列抗告人因聲請強制戒治案件，不服臺灣臺南地方法院中華民
國111年1月3日裁定(111年度毒聲字第2號)，提起抗告，本院裁
定如下：
    主  文
抗告駁回。
    理  由
一、本件抗告意旨略以：抗告人即被告甲○○（下稱抗告人）不服
    原審裁定，抗告理由如下：㈠按因毒品危害防制條例修正及
    最高法院刑事大法庭109年11月18日109年度台上大字第3826
    號裁定變更裁定適用觀察勒戒處遇對象標準及頻率，為此法
    務部與衛生福利部及專家學者，業已研議修正「有無繼續施
    用毒品傾向」評估標準，就評分項目前科紀錄有所調整，並
    於110年3月26日生效，合先敘明。㈡按民國109年1月15日修
    正公布，同年7月15日施行毒品危害防制條例第20條第3項之
    規定，犯第10條之罪於觀察勒戒或強制勒戒完畢三年後再犯
    第10條之罪者，適用本條例。只要本次再犯行（不論施行前
    或後），距最後一次觀察勒戒、強制戒治等執行完畢（而釋
    放已逾三年者即該當之）。（不可因期間有無再犯第10條之
    罪）經判決或執行而受影響對於抗告人不利之行為。㈢無庸
    置疑，心理醫師只以簡單談話之內容，及目前前科紀錄來斷
    定繼而裁定強制戒治，此舉令抗告人心中頗是不服，不能平
    衡用法之依據，或言自由心證之草率，更猶剝奪抗告人權益
    之精神，既未達到政府提倡以病患來看待已染毒之人一心改
    悔向上之決心，應給予病患鼓勵重新改過機會才對，對社會
    體系有良好環境，給自新人重拾信心，創造美好前程，才是
    正確方向，端憑心理諮詢醫師詢問家庭狀況以及染上毒癮過
    程等短短幾分鐘所帶來的自身感覺和情緒，就足以處斷評估
    有無繼續施用毒品傾向，是否個人用法皆為輕重，抗告人如
    何能服，更顯一罪二判之嫌，於此應秉公處理才是。㈣又因
    防疫期間，家人工作繁忙，因故無法於心理評估前會客，但
    於110年12月29日上午有辦理接見，覺得評分客觀度不足。㈤
    綜上，抗告人不諳法律，懇請鈞長斟酌公平公正且有利於抗
    告人之請求，聲請撤銷強制戒治處分云云。
二、按觀察、勒戒後，檢察官或少年法院（地方法院少年法庭）
    依據勒戒處所之陳報，認受觀察、勒戒人無繼續施用毒品傾
    向者，應即釋放，並為不起訴之處分或不付審理之裁定；認
    受觀察、勒戒人有繼續施用毒品傾向者，檢察官應聲請法院
    裁定或由少年法院（地方法院少年法庭）裁定令入戒治處所
    強制戒治，其期間為6個月以上，至無繼續強制戒治之必要
    為止，但最長不得逾1年，毒品危害防制條例第20條第2項定
    有明文。且關於有無繼續施用毒品傾向之評估標準，法務部
    因應修法後之實務狀況，已於110年3月26日以法矯字第1100
    6001760號函修正頒布「有無繼續施用毒品傾向評估標準紀
    錄表」、「有無繼續施用毒品傾向評估標準評分說明手冊」
    （下稱「修訂後之評估標準」），係以前科紀錄與行為表現
    、臨床評估、社會穩定度三項合併計算分數，每一大項皆有
    靜態因子與動態因子。先以靜態因子分數評分，靜態因子分
    數總分在60分（含）以上為「有繼續施用毒品傾向」；60分
    以下，與動態因子分數相加，如果總分在60分（含）以上，
    為「有繼續施用毒品傾向」，且與修正前之評估標準最大不
    同在於就前科紀錄部分設有配分上限。而被告有無「繼續施
    用毒品傾向」，係依具體個案之臨床實務及相關事證等情綜
    合判定，有其相當之專業依據及標準，且涉及專門醫學，又
    衡酌強制戒治之目的，係為協助施用毒品者戒斷毒品之心癮
    及身癮所為之一種保安處分類型，該評估標準係將與判斷有
    無繼續施用傾向之相關因素加以列舉及量化，適用於每一位
    受觀察、勒戒處分之人，具一致性、普遍性、客觀性，以利
    執法者判定受勒戒人有無繼續施用毒品傾向，倘其評估由形
    式上觀察，無擅斷或濫權等明顯不當之情事，法院宜予尊重
    。
三、查抗告人因施用第二級毒品案件，經原審法院於110年9月27
    日以110年度毒聲字第968號裁定送勒戒處所執行觀察、勒戒
    後，於110年11月24日令入法務部○○○○○○○○附設勒戒處所觀
    察、勒戒後，經該勒戒處所依據法務部修訂後之評估標準評
    定結果為：前科紀錄與行為表現17分、臨床評估39分、社會
    穩定度5分，上開分數中靜態因子所得分數合計為47分、動
    態因子合計為14分，靜態因子及動態因子兩者相加後總分為
    61分，而經該所於110年12月22日出具評估日期為110年12月
    20日之評定認有繼續施用毒品之傾向之「有無繼續施用毒品
    傾向證明書」，此有原審110年度毒聲字第968號刑事裁定、
    臺灣高等法院被告前案紀錄表、法務部○○○○○○○○110年12月2
    9日南所衛字第11000123890號函暨所附之「有無繼續施用毒
    品傾向證明書」、「有無繼續施用毒品傾向評估標準紀錄表
    」各1份在卷足憑（見臺灣臺南地方檢察署110年度毒偵字第
    1345號卷）。依上開有無繼續施用毒品傾向評估標準紀錄表
    之記載，抗告人在前科紀錄與行為表現方面評分17分（靜態
    因子15分：①毒品犯罪相關司法紀錄2筆〈5分/筆、上限10分〉
    10分②首次毒品犯罪年齡21至30歲5分③其他犯罪相關紀錄0筆
    0分④入所時尿液毒品檢驗無藥物反應0分；動態因子2分：持
    續於所內抽菸2分），在臨床評估方面評分39分（靜態因子3
    2分：物質使用行為①有多重毒品濫用（安非他命、MDMA）10
    分、②有合法物質濫用（種類：菸/每種2分、上限6分）2分
    、③使用方式有注射使用10分④使用年限超過1年10分；動態
    因子7分：①疑似精神疾病共病（含反社會人格）無5分〈上限
    10分〉②臨床綜合評估〈含病識感、動機、態度、就醫意願〉為
    極輕2分〈上限7分〉），在社會穩定度方面得分5分（靜態因
    子0分；動態因子5分：入所後無家人訪視5分），靜態因子
    得分合計47分，動態因子得分合計14分，靜態因子與動態因
    子總分合計61分；而依前述法務部與衛生署共同修正之「有
    無繼續施用毒品傾向評分標準評分說明手冊」所定判定原則
    ，得分在60分以上者，即可判定為有繼續施用毒品傾向。茲
    抗告人之得分為61分，已逾60分，故而判定有繼續施用毒品
    傾向。上開判定結果係依主管機關訂頒之評估基準進行，在
    客觀上並無逾越裁量標準，且有無繼續施用毒品傾向尚須參
    考抗告人之「前科紀錄與行為表現」、「社會穩定度」等評
    分項目，「臨床評估」之評分評估須審酌抗告人之物質使用
    行為、合法物質濫用、使用方式、使用年數、精神疾病共病
    （含反社會人格）及臨床綜合評估（含病識感、動機、態度
    、就醫意願），且再經綜合判斷而定。上揭評估除詳列各項
    靜態因子、動態因子之細目外，並有各細目之配分、計算及
    上限，並非評估之心理醫生所得主觀擅斷，是該紀錄表乃勒
    戒處所相關專業知識經驗人士在抗告人觀察勒戒期間，依其
    本職學識綜合上開各節評估，具有科學驗證而得出抗告人有
    繼續施用毒品傾向之結論，自得憑以判斷抗告人有無繼續施
    用毒品傾向之證明。又勒戒處所之組織、人員之資格及執行
    觀察、勒戒相關程序，暨判斷施用毒品者，有無繼續施用毒
    品傾向，均有相關法令嚴格規範，非可恣意而為。則法務部
    ○○○○○○○○附設勒戒處所判定抗告人有繼續施用毒品之傾向，
    顯非無據。抗告人空泛所指上述評估係「心理醫師只以簡單
    談話之內容中，及目前前科紀錄來斷定強制戒治」、「端憑
    心理諮詢醫師詢問家庭狀況以及染上毒癮過程等短短幾分鐘
    所帶來的自身感覺和情緒，就足以處斷評估有無繼續施用毒
    品傾向」云云，洵非可採。
四、至抗告意旨所指「評估有無繼續施用毒品傾向，…更顯一罪
    二判之嫌」云云，按毒品危害防制條例規定強制戒治之目的
    ，既係因施用毒品成癮者，其心癮不易戒除，難以戒絕斷癮
    ，致其再犯率均偏高，故有持續收容於戒治處所施以強制戒
    治之必要。是毒品危害防制條例第20條第2項關於強制戒治
    之規定，係屬強制規定，只要觀察、勒戒後，經評定有繼續
    施用毒品傾向者，檢察官即應聲請法院裁定令入戒治處所強
    制戒治，並無例外。且毒品危害防制條例所規定之觀察、勒
    戒或強制戒治處分，性質上為禁戒處分，屬於保安處分之一
    種，其立法意旨在幫助施用毒品者戒除毒癮，該處分之性質
    非為懲戒行為人，而係為消滅行為人再次施用毒品之危險性
    ，目的係在戒除行為人施用毒品身癮及心癮之措施，故觀察
    、勒戒之執行，其重點在「評估」應否受強制治療之可能性
    ，並依其結果有不起訴處分之優遇，亦係提供行為人改過自
    新之機會，此乃係刑罰之補充制度，從而毒品危害防制條例
    本身所規定之觀察、勒戒及強制戒治等保安處分，雖兼具自
    由刑之性質，卻有刑罰不可替代之教化治療作用，並非刑事
    處罰，自無一罪二判或二罰之問題。又抗告人雖稱其家人於
    110年12月29日上午有辦理接見，覺得評分客觀度不足云云
    ，然抗告人所稱家人訪視之時間已為本件評估作成日期（11
    0年12月20日）之後，亦非合於本件評估之裁量依據。
五、綜上所述，原審因而依檢察官之聲請，適用毒品危害防制條
    例第20條第2項後段之規定，裁定令入戒治處所施以強制戒
    治，其期間為6個月以上，至無繼續強制戒治之必要為止，
    但最長不得逾1年，經本院審閱相關案卷後，核其認事用法
    並無不合，亦無違經驗、論理法則。抗告意旨以上開理由提
    起本件抗告，指摘原裁定不當，依前所述，非有理由，其抗
    告應予駁回。
據上論斷，應依刑事訴訟法第412 條，裁定如主文。
中　　華　　民　　國　　111 　年　　1 　　月　　24　　日
                  刑事第二庭    審判長法  官  陳珍如
                                      法  官  包梅真
                                      法  官  黃裕堯
以上正本證明與原本無異。
不得再抗告。
　　　　　　　　　　　　　　　　　　　書記官  蔡孟芬
中　　華　　民　　國　　111 　年　　1 　　月　　24　　日